臺灣高等法院高雄分院民事判決　九十年度上字第一七二號
　　上　訴　人　乙○○
　　被上訴人　　甲○○
右當事人間土地所有權移轉登記等事件，上訴人對於中華民國九十年四月十日臺灣屏
東地方法院八十九年訴字第九五０號第一審判決提起上訴，本院判決如左：
      主      文
原判決（除確定部分外）廢棄。
右廢棄部分，被上訴人應將坐落屏東縣香潭段一二九九號土地所有權應有部分二分之
一移轉登記予上訴人。
第一、二審訴訟費用（除確定部分外）由被上訴人負擔。
      事實及理由
一、上訴人起訴主張：坐落屏東縣長治鄉○○段一二九九號土地（重測前為長興段一
    一四二之一號，下稱系爭土地），為兩造之父朱仁恩生前所購買，而信託登記與
    被上訴人，嗣於民國五十七年二月三日兩造經由父親為協議分產時，將系爭土地
    由兩造各自取得產權二分之一，並各自耕種一半土地，但因屬農地無法共有及分
    割，故仍借用被上訴人名義登記，兩造間有信託關係存在，縱無信託契約，亦有
    借名登記之合意，現因法令變更得為分割，伊亦已為終止該信託契約或借名登記
    之意思表示，爰本於信託契約或借名登記關係終止後之返還請求權，聲明求為將
    原判決棄，並命被上訴人將系爭土地所有權應有部分二分之一移轉登記與伊之判
    決（另上訴人於原審一併訴請分割部分，於本院審理中則先行撤回，並表明如移
    轉登記之訴訟勝訴確定後再行處理）。
二、被上訴人則以：系爭土地係伊以四十八年八月間因購買愛國券中之金十萬
    元所購買，為其單獨所有，並非父親之財產，自不得作為分產之內容，且兩造間
    並無分產協議，亦無任何信託關係存在，伊更未見過鬮分書或在鬮分書上蓋章，
    該鬮分書上之印章並非真正等語為抗辯，聲明求為駁回對造請求之判決。
三、上訴人主張系爭土地自買受時起即登記為被上訴人名義，而其曾與被上訴人各自
    耕種一半土地之事實，業據提出土地登記簿謄本為證，且為被上訴人所不爭執，
    則此部分事實，可堪認為真實。又上訴人係主張系爭土地為兩造父親之財產，伊
    於分產協議時，暫登記在被上訴人名下，而被上訴人則抗辯係其出資購買，且否
    認有此信託或借明登記關係存在，故本件之爭點應在於：(一)兩造間是否有分產協
    議（鬮分書）存在。(二)鬮分書就系爭土地所為之分產協議效力如何。經查：
  (一)被上訴人主張兩造間於五十七年間在父親之主持下訂有分產協議（鬮分書）之事
    實，業據提出該鬮分書一份為證（見原審卷第八～十一頁，原審裝訂順序有誤）
    ，且經證人即當時在場之邱增琳於原審證述「朱仁恩是我姑丈，我記得姑丈有找
    我去做分家的見證人」、「我記得是他們兄弟二人各分一半，債務也是各負一半
    」、「因為當時兩造都沒有意見，當時寫成書面」、「當場我有寫過一份協議書
    ，內容與這份鬮分書相同，本件鬮分書上的簽名不是我親自簽名的，但是我親自
    蓋的章，因為那個章是我的」、「我有見過這份鬮分書，但不是我寫的，好像有
    找人另謄寫過」、「我不記得他兄弟二人有無簽名，但都有在場」（見原審卷第
    五二頁），及於本院審理時證述「分產時我有在場，是我姑丈請我去的」、「當
    時有我姑丈、兩造、我及另外一位朱先生」、「我當場兼紀錄、所以有寫一張書
    面」、「他們當時都看了，沒有意見，我就交給我姑丈」等語屬實（見本院卷第
    六四頁），而邱增琳所述當場書寫之協議，亦經被上訴人提出由以邱增琳為筆錄
    人之分鬮書（即該書面紀錄），並經邱增琳確認無誤（見本院卷第六四、六五、
    六七頁），而邱增琳為兩造之表兄弟，與兩造間並無嫌隙，亦無任何法律上之利
    害關係，又受託參與見證及記錄，則其所為證言，應不致有偏袒上訴人之虞，而
    可採信；再者，證人即本件鬮分書之抄錄人張其邦於本院審理時證稱「有看過這
    份鬮分書，是我寫的，是兩造的父親朱仁恩請我寫的，地點在屏東市○○路，我
    當時是代書，當時他是到我事務所請我寫的，當時只他一個人來」、「他帶了一
    份原稿，請我重寫一式三份，我寫完後再把三份交給他」、「他父親表示要帶回
    去要他們兄弟蓋章，蓋章的情形我不清楚」、「就是根據這一份寫的（提示本院
    卷六七頁之分鬮書）」、「當時他父親有說有請一個親戚在場幫忙寫的」（見本
    院卷第九八頁），則張其邦所為證言亦可佐證此項鬮分書即係由邱增琳所記錄之
    分鬮書抄錄而來，再經比對二份文書內容，均屬相同，且邱增琳證稱其係嗣後在
    鬮分書上蓋章之證言亦與張其邦證稱朱仁恩表示要帶回去蓋章之情形相符。
  (二)至被上訴人雖否認有此分產協議存在，並以未見過該鬮分書或在鬮分書上蓋章，
    該鬮分書上之印章並非真正等語為抗辯，而經本院將此鬮分書原本、本院向屏東
    地政事務所調取之被上訴人於八十九年四月十九日辦理他筆土地分割時所提出之
    印鑑證明書，及被上訴人所親自蓋用之印文，送請法務部調查局及內政部警政署
    刑事警察局鑑結果，雖均以鬮分書上「甲○○」之印色過淡，致印文模糊不清，
    無法辨識其紋線特徵為由，而無從鑑定（見本院卷第一一０、一七０、一八０、
    一九０頁），但兩造間曾有在父親主持下為分產協議並書立鬮分書之事實，既有
    證人邱增琳及張其邦之證言可據，其所為證言亦無任何違背常情或經驗法則或與
    事實不符之處，則被上訴人之上開抗辯，及印文無從鑑定之結果，本院認與上開
    證言相較，仍應以上開證人之證言較為可採，故被上訴人此部分抗辯及鑑定情形
    ，仍難為被上訴人有利之論據，則上訴人主張有分產協議（鬮分書）之事實，應
    可認為真實。
  (三)依鬮分書所載，協議分產之土地部分，除有系爭土地外，尚有屏東縣長治鄉○○
    段一一七二之一號、屏東市○○段二七之一七號，及列於房屋項下之長治鄉○○
    段一一八二號，合計為四筆土地。其中長治鄉○○段一一七二之一號土地，原登
    記為朱仁恩所有，經分割出同段一一七二之四號（見原審卷第八八、九三頁），
    並於重測後分別改編為長治段一一八號及香潭段一二三四號（見原審卷八五、八
    八、九二、九三頁），而一一八號土地並再分割出同段一一八之一、之二號，除
    長治段一一八之一號土地因徵收而為長治鄉所有外，長治段一一八及香潭段一二
    三四號土地現登記為被上訴人名義，長治段一一八之二號土地則登記為上訴人所
    有（見原審卷八五～八七、九二、一三四～一五三頁）。又長治鄉○○段一一八
    二號土地，原登記為朱仁恩之妻即兩造之母朱邱珠妹所有，經重測後改編為長治
    段一九六號（見原審卷第八二、一一三頁），並經分割為長治段一九六、一九六
    之一、之二、之三、之四、之五、之六、之七、之八號，除一九六之一號土地因
    徵收而為長治鄉所有，一九六號土地為上訴人所有，及一九六之二號土地為兩造
    共有，其餘一九六之三、之四、之五、之六、之七、之八號土地均登記為被上訴
    人名義（見原審卷第一一三～一三二頁）。另屏東市○○段二七之一七號土地，
    嗣經重測合併、改編及分割後為屏東市○○段二三四、二三四之一、之二號土地
    ，但已於朱仁恩（八十二年八月三十日死亡，見本院卷第八一頁）生前之六十三
    年一月十七日出售與第三人王謝茵（見原審卷第一五四～一六七頁），故兩造就
    此筆土地未依鬮分書約定辦理登記，上開情事，亦為兩造所不爭執。
  (四)又鬮分書就系爭土地部分，雖載為長治鄉○○段一一四二之一九號土地，然經原
    審函請屏東地政事務所查明結果，並無該地號之土地登記資料，有該所八十九年
    十一月二十三日八九屏所地一字第二０二０六號函在卷可稽（見原審卷第一三三
    頁），而就一般常情而言，分產協議係就現有之財產為商議分配，不可能將不存
    在之財產為列入處理，且兩造間之財產與長興段一一四二號相關之土地，僅有系
    爭土地一筆，則上訴人主張鬮分書上所載之長治鄉○○段一一四二之一九號土地
    ，係系爭土地之誤載，應堪採信。至證人即兩造之姊妹朱有妹、朱桂英、朱松英
    於原審雖證稱分產情形為土地二筆、亦有房子等語，與鬮分書所載四筆土地不同
    ，但該證人於本院審理中則均證稱父親確實有農地三筆、建地一筆，並曾賣出一
    筆土地等語，與鬮分書所載之財產狀況相符，則證人於原審所稱分產情形為土地
    二筆、亦有房子等語，應係證人主觀上將房子坐落之土地一筆，及因嗣後出賣未
    能依協議分產之土地一筆扣除所為之陳述，此項情形既與實際狀況相符，且兩造
    之父親朱仁恩係於八十二年八月三十日死亡，當時鬮分書所載之財產已出售一筆
    土地（即出售與王謝茵之屏東市○○段二七之一七號），而為三筆土地（含一筆
    有房屋之土地），則證人於本院所為證言，與在原審之證言，尚難認有相互矛盾
    之處，應可採信。
  (五)另被上訴人雖抗辯系土地係其以中愛國券之金交由父親所購買，而其有中
    之情事，亦經證人朱有妹、朱桂英、朱松英等人於原審證述屬實，但此項金是
    否確即係用以購買系爭土地，或用於當時尚屬與父親同居共財之家庭開支，並無
    明確之資料可供佐證，尚難僅以系爭土地係用被上訴人之名義登記，即認係以該
    金所購，而為被上訴人之財產，況如系爭土地確為被上訴人之財產，兩造之父
    親何以仍將之列為分產之標的，被上訴人何以未表示異議，再者，被上訴人就上
    訴人曾耕種一半系爭土地之事實，亦不為爭執（見本院卷第七十頁），就此情事
    為斟酌，系爭土地應屬兩造與父母親同居共財期間以家產所購置之財產，尚難認
    係被上訴人之財產。又分產協議之土地，其中一筆嗣後出售與他人，而其餘二筆
    土地，亦於兩造之父親死亡後，始辦理繼承分割登記，可見在分產協議當時，因
    父親尚生存，故未積極辦理移轉登事宜，且系爭土地之地目為田，屬農地之性質
    ，依修正前土地法第三十條規定，並不得移轉為共有，故上訴人主張其於分產協
    議後，復因法令之限制致無法移轉共有及分割，而無從請求移轉登記，故仍暫借
    用被上訴人之名義登記，即可採信。從而，上訴人於此項法令限制之原因消滅後
    ，於本院審理中之九十年七月十二日向被上訴人為終止之意思表示，此項借名登
    記之法律關係，應已消滅，則上訴人請求被上訴人移轉登記系爭土地所有權應有
　　部分二分之一，即屬有據，應予准許。至上訴人另主張之信託關係是否存在，因
    判決基礎已甚明確，故已毋庸論述，併予說明。
四、綜上所述，上訴人主張兩造間就系爭土地於分產協議（鬮分書）時，有借名登記
    之法律關係存在，並於合法終止後，請求被上訴人將系爭土地所有權應有部分二
    分之一為移轉登記，即有理由，應予准許。原審為上訴人敗訴之判決，尚有未洽
    。上訴意旨指摘原判決不當，求予廢棄改判，為有理由，應予廢棄，並改判如主
    文第二項所示。
五、據上論結：本件上訴為有理由，依民事訴訟法第四百五十條、第七十八條，判決
    如主文。
中　　　華　　　民　　　國　　九十一　　年　　　三　　　月　　　十二　　日
                                      臺灣高等法院高雄分院民事第四庭
~B1審判長法官　王錦村
~B2法　　　官　曾錦昌
~B3法　　　官　林紀元
右為正本係照原本作成。
如對本判決上訴，須於判決送達後二十日內向本院提出上訴狀，其未表明上訴理由者
，應於上訴後二十日內向本院提出上訴理由書（均須按他造當事人之人數附繕本）。
上訴時應提出委任律師或具有律師資格之人之委任狀，並依附註條文規定辦理。
中　　　華　　　民　　　國　　九十一　　年　　　三　　　月　　　十四　　日
~B法院書記官　張宗芳
附註：
民事訴訟法第四百六十六條之一：
對於第二審判決上訴，上訴人應委任律師為訴訟代理人，但上訴人或其法定代理人具
有律師資格者，不在此限。
上訴人之配偶、三親等內之血親、二親等內之姻親，或上訴人為法人、中央或地方機
關時，其所屬專任人員具有律師資格並經法院認為適當者，亦得為第三審訴訟代理人。
第一項但書及第二項情形，應於提起上訴或委任時釋明之。
                                                                     Ｊ
